【裁判字號】    96,金上,2
【裁判日期】    980513
【裁判案由】    損害賠償
【裁判全文】
臺灣高等法院高雄分院民事判決           96年度金上字第2號
上  訴  人  中央存款保險股份有限公司
法定代理人  乙○○
訴訟代理人  吳小燕律師
            許登科律師
複 代理 人  嚴宮妙律師
被 上訴 人  丁○○
            甲○○
            庚○○
前二人共同
訴訟代理人  柳聰賢律師
被 上訴 人  戊○○
前  一  人
訴訟代理人  李育任律師
複 代理 人  王仁聰律師
上列當事人間因損害賠償事件，對於民國95年12月14日臺灣屏東
地方法院94年度訴字第390 號第一審判決提起上訴，本院於98年
4 月29日辯論終結，茲判決如下：
    主  文
原判決關於駁回上訴人後開第二項之訴部分，及訴訟費用之裁判
廢棄。
被上訴人應連帶給付行政院金融重建基金新台幣壹佰拾貳萬壹仟
伍佰拾柒元，及自民國九十四年十一月十六日起至清償日止，按
年息百分之五計算之利息，並由上訴人代為受領。
其餘上訴及假執行之聲請均駁回。
第一、二審訴訟費用由被上訴人連帶負擔三分之一，餘由上訴人
負擔。
    事 實 及 理 由
一、上訴人之法定代理人原為陳戰勝，訴訟進行中變更為乙○○
    ，有財政部民國97年1 月15日台財人字第09708500900 號函
    可稽（本院卷(二)第281 頁），上訴人聲明承受訴訟，核無不
    合，應予准許，合先敘明。
二、上訴人主張：被上訴人丁○○於86年間擔任屏東縣新埤鄉農
    會（下稱新埤農會）總幹事，被上訴人甲○○擔任理事長，
    被上訴人戊○○擔任常務監事，被上訴人庚○○擔任放款主
    辦。新埤農會貸放款業務係由甲○○、戊○○、庚○○及訴
    外人時任新埤農會信用部主任張鳳園、徵信主辦丙○○組成
    授信審議委員會，審議新埤農會金額新台幣（下同）500 萬
    元以上放款案件或徵信主辦認為有必要之案件，而後交由丁
    ○○批核執行，被上訴人均係受新埤農會委任處理事務之人
    。訴外人謝惠春於86年6 月17日，以訴外人許富順為借款人
    頭戶，並提供謝惠春所有不動產屏東縣新埤鄉○○○段7 之
    1 地號，應有部分2 分之1 之土地（下稱系爭土地），設定
    抵押權為擔保，向新埤農會申請貸款450 萬元（下稱系爭貸
    款）。詎被上訴人4 人明知該擔保品之價值為每平方公尺66
    0 元，僅得貸放250 萬元，竟同意將前開擔保品之估價提高
    為每平方公尺1,200 元，決議核貸450 萬元。惟系爭貸款於
    86年7 月12日放款後，僅繳納數期利息後即未再清償，其中
    307 萬8000元已轉銷呆帳，列入催收科目之餘額為166 萬67
    94元，扣除擔保品評估金額為155 萬0699元，則新埤農會共
    受有319 萬4125元之損害（307 萬8000＋166 萬0000－000
    萬0699＝319 萬4125）。被上訴人損害新埤農會之財產及整
    體營運之利益，共同不法侵害新埤農會之權益，應負侵權行
    為連帶賠償責任。且渠等既受新埤農會委任處理放款業務，
    其違背任務，應負債務不履行之損害賠償責任。復因被上訴
    人均為貸放款審議核准之人，對新埤農會所負債務不履行之
    損害賠償債務為不可分，自應負連帶責任。又因新埤農會經
    列為經營不善之金融機構，行政院農業委員會（下稱農委員
    ）於93年12月16日停止該農會代表、理事、監事、及總幹事
    對信用部有關之職權，指定農委會農業金融局代行上述職權
    ，並於94年3 月1 日命令新埤農會與屏東縣南州鄉農會（下
    稱南州農會）合併。行政院金融重建基金（下稱重建基金）
    乃委託伊辦理經營不善金融機構之賠付及資產善後處理事宜
    ，伊即與南州農會訂立讓與承受契約及賠付契約，辦理賠付
    新埤農會資產負債差額予南州農會，就負債超過資產差額範
    圍內屬於新埤農會之權利，即法定移轉於重建基金，取得該
    農會對於被上訴人之損害賠償債權。伊依行政院金融重建基
    金設置及管理條例（下稱重建基金條例）第17條第2 項取得
    訴訟實施權後，得以自己之名義，對被上訴人提起民事訴訟
    。爰對被上訴人4 人依民法第184 條、第185 條、第544 條
    、第227 條、農會信用部業務管理辦法第26條、農會法第32
    條第2 項之規定，另對丁○○依農會法第32條第1 項、對庚
    ○○依農會人事管理辦法第48條之規定，擇一求為命先位聲
    明：被上訴人應連帶給付伊319 萬4125元，及自起訴狀繕本
    送達最後一位被上訴人之翌日起至清償之日止，按年息5%計
    算之利息，暨請准宣告假執行；備位聲明：被上訴人應連帶
    給付重建基金319 萬4125元，及自起訴狀繕本送達最後一位
    被上訴人之翌日起至清償之日止，按年息5%計算之利息，並
    由伊代為受領，暨請准宣告假執行之判決。
三、被上訴人則以：許富順前次以系爭土地為擔保申請貸款，於
    86年5 月9 日由新埤農會徵信人員調查結果，時價為每平方
    公尺1,200 元，訴外人洪許琴曾以其所有之同地段1-824
    、1-1129號土地為擔保申請貸款，於86年6 月26日調查結果
    ，亦估價為每平方公尺1,200 元，且系爭土地之價格約自87
    年後開始滑落，於89年3 月間經新埤農會聲請法院強制執行
    ，系爭土地鑑價結果尚有455 萬1038元，是系爭土地於86年
    6 、7 月間之時價為每平方公尺1,200 元無訛。則依「新埤
    鄉農會放款擔保品處理要點及不動產估價辦法」，土地擔保
    放款值最高以時價扣除應計增值稅之90% 為準，上開擔保品
    評估總價為574 萬5375元，擔保品放款值最高為492 萬7837
    元，本件僅貸450 萬元，並無超額貸款情形。又系爭貸款尚
    有訴外人楊福源擔任連帶保證人，並提出其所有未有設定負
    擔之新埤鄉○○○段418 地號等土地，縱令謝惠春所有系爭
    土地價值不足其借款金額，以楊福源之上開土地亦堪補足，
    是上列擔保品及連帶保證人之財產均足以擔保債權。再者，
    系爭貸款繳息至88年6 月份，被上訴人旋即指示承辦人員依
    法對其強制執行，實已盡注意之能事，借款人與被上訴人並
    無交情，被上訴人無違背職責之必要。況甲○○、潘春德係
    無給職，責任應從輕認定，而庚○○係依程序辦理，並無決
    定權。且系爭貸款之保證人楊福源將財產移轉，農會未訴請
    撤銷詐害債權之行為，而任意撤回對楊福源強制執行之聲請
    ，所為有重大過失，故應過失相抵。另上訴人對戊○○之侵
    權行為賠償請求權已罹於時效。又本件損害賠償之範圍，應
    以超過應准許貸款部分即200 萬元為限，並扣除因系爭貸款
    獲取之利益即許富順已繳利息100 萬1592元及系爭擔保品之
    市價後，上訴人已無損害等語，資為抗辯。
四、原審判決駁回上訴人之訴，上訴人不服，提起上訴，其上訴
    聲明：(一)先位聲明：(1)原判決廢棄。(2)被上訴人應連帶給付
    上訴人319 萬4125元，及自起訴狀繕本送達最後一位被上訴
    人之翌日起至清償日止，按年息5%計算之利息。(3)請准宣告
    假執行。(二)備位聲明：(1)原判決廢棄。(2)被上訴人應連帶給
    付重建基金319 萬4125元，及自起訴狀繕本送達最後一位被
    上訴人之翌日起至清償日止，按年息5%計算之利息，並由上
    訴人代為受領。(3)請准宣告假執行。被上訴人答辯聲明：(一)
    上訴駁回。(二)如受不利判決，願供擔保請求免為假執行。
五、兩造不爭執及爭執事項
甲、不爭執事項：
  (一)新埤農會經列為經營不善之金融機構，農委員以93年12月16
    日農授金字第0935070248號處分書，及同日農授金字第0935
    070247號函，停止該農會代表、理事、監事、及總幹事對信
    用部有關之職權，指定農委會農業金融局代行上述職權，農
    委會依農業金融法第36條第3 項規定，於94年3 月1 日以農
    授金字第0945070068號處分書命令新埤農會與南州農會合併
    。重建基金會乃委託上訴人辦理經營不善金融機構之賠付及
    資產善後處理事宜。上訴人乃與南州農會訂立讓與承受契約
    及賠付契約，辦理賠付新埤農會資產負債差額9600萬元予南
    州農會。
  (二)於86年間，丁○○擔任新埤農會總幹事，負責信用等部門綜
    合業務指導，甲○○擔任理事長，戊○○擔任常務監事，庚
    ○○擔任放款主辦。新埤農會審議貸放款業務，係由被上訴
    人等4 人及信用部主任張鳳園、徵信主辦丙○○組成授信審
    議委員會，審議新埤農會金額500 萬元以上放款案件或徵信
    主辦認為有必要之案件，再交由丁○○批核執行。又依新埤
    農會放款擔保品之估價及擔保放款值核估標準，土地擔保放
    款值最高以時價扣除計算應計增值稅之90% 為準，計算公式
    為：〔（單位時價×面積）－應計土地增值稅〕×放款率（
    最高為90%） ＝擔保品放款值。
  (三)於86年5 月間，新埤農會受理該農會會員許富順申請貸款，
    並提供非會員潘清號所有之系爭土地為擔保品，係由訴外人
    胡婉卿對上開土地進行鑑估作業，而胡婉卿於86年5 月9 日
    對系爭土地鑑估之價值（時價）為每平方公尺1,200 元，新
    埤農會乃貸放250 萬元。
  (四)嗣於86年5 月30日，潘清號將為擔保品之系爭土地出售予謝
    惠春。並於86年6 月17日，該農會會員許富順再提供相同擔
    保品，申請貸款450 萬元。於86年6 月27日授信審議委員會
    議紀錄記載，謝惠春所有之系爭土地價值為每平方公尺650
    元，不動產放款值調查報告表則係由徵信主辦丙○○記載為
    每平方公尺660 元。丁○○於新埤農會不動產放款值調查報
    告表批示向審查小組提出覆審，並於86年7 月5 日參加授信
    審查委員會，要求貸放予謝惠春450 萬元；甲○○、戊○○
    、庚○○亦同意將前開擔保品之估價以每平方公尺1,200 元
    計算，決議再增貸200 萬元，即系爭擔保品總共核貸450 萬
    元，且增加楊福源擔任連帶保證人，並提出其所有未有設定
    負擔之新埤鄉○○○段418 、419-168 、419-171 地號3 筆
    土地以證明其經濟信用能力，由丁○○准予核撥。
  (五)許富順第2 次申貸450 萬元時，丙○○有書寫簽呈表示反對
    。其反對貸放之原因，係因實際申貸人謝惠春之婆婆蔡李螺
    積欠新埤農會15萬元信用貸款未還，謝惠春與蔡李螺有親屬
    關係，且該筆土地前1 個月方貸出250 萬元，短期內再增貸
    200 萬元，丙○○因而認為不妥。
  (六)另於86年6 月13日，新埤農會會員洪許琴提供其所有之坐
    落屏東縣新埤鄉○○○段1-824 地號、同段1-1129地號土地
    為擔保品，向新埤農會申請貸款，係由丙○○對上開擔保品
    之進行鑑估作業，而丙○○於86年6 月26日對上開土地鑑估
    之價值（時價）為每平方公尺1,200 元。
  (七)本件貸款案謝惠春僅繳款至88年6 月，停止繳息列催收帳款
    後，新埤農會依法定程序求償，向法院聲請拍賣抵押物即謝
    惠春所有之系爭土地，抵償債權，上開土地於89年3 月間經
    原審法院民事執行處委託鑑價結果價值為455 萬1038元。
乙、爭執之事項：
  (一)上訴人得否依行政院金融重建基金設置及管理條例第17條第
    2 項取得訴訟實施權後，以自己之名義，對被上訴人提起本
    件訴訟？
  (二)被上訴人之本件放款有無超貸？是否明知許富順係非農會會
    員謝惠春之人頭戶而同意貸款？
  (三)若有，被上訴人有無故意、過失不法情事，或可歸責事由？
    上訴人是否與有過失？潘春德時效抗辯是否可採？
  (四)上訴人請求之損害賠償金額應為何？
六、上訴人得否依行政院金融重建基金設置及管理條例第17條第
    2 項取得訴訟實施權後，以自己之名義，對被上訴人提起本
    件訴訟？
  (一)按重建基金條例於90年7 月9 日公布施行，於94年6 月22日
    修正公布，修正前重建基金條例第10條規定：重建基金得委
    託中央存款保險公司依下列方式處理經營不善金融機構：一
    賠付金融機構負債，並承受金融機構資產及標售處理該資產
    。二賠付負債超過資產之差額。三以特別股方式入股金融機
    構。本基金視為金融機構合併法中之金融機構及資產管理公
    司，並適用該法相關規定；第16條第4 項則規定：中央存款
    保險公司得以自己之名義，代參加存款保險機構或本基金向
    應負賠償責任之人，提起民事訴訟。而修正後第10條規定：
    重建基金得委託存保公司依下列方式處理經營不善金融機構
    ：一賠付金融機構負債，並承受其資產。二賠付負債超過資
    產之差額。本基金視為金融機構合併法中之金融機構及資產
    管理公司，並適用金融機構合併法之規定；第17條第1 、2
    項則規定：重建基金依本條例規定辦理賠付後，在其賠付之
    限度內，取得該金融機構對其負責人、職員因委任或僱傭契
    約所生之債務不履行損害賠償請求權或侵權行為損害賠償請
    求權，與其職務保證人、保證保險人及共同侵權行為人之損
    害賠償請求權。存保公司得於本基金授與訴訟實施權後，以
    自己之名義，對前項所列應負賠償責任之人提起民事訴訟或
    聲請承當訴訟。
  (二)上開規定考其意旨，在於重建基金乃以挹注巨額公共資金之
    方式，使經營不善金融機構及早退出市場。是以，重建基金
    依該條例賠付金融機構負債缺口後，就被處理金融機構對內
    部違法失職人員之損害賠償請求權，包括侵權行為及債務不
    履行損害賠償請求權及其他權利，皆由重建基金取得，此有
    行政院金融監督管理委員會93年10月4 日金管銀三字第0938
    011675號函敘明在卷（原審卷第21至23頁），從而重建基金
    賠付經營不善金融機構負債超過資產之差額後，於差額範圍
    內，屬於經營不善金融機構原有之權利，即生債權法定移轉
    效力，而移轉與重建基金。又重建基金得委託上訴人處理經
    營不善金融機構，易言之，金融重建基金屬於公行政之單位
    ，上訴人受託處理事務，以受託人在民事訴訟程序中，就關
    於委託人之權利，本得以自己名義為委託人實施訴訟。是上
    訴人於受託賠付後，依上揭規定自得以自己之名義，訴請應
    負賠償責任之人為給付。
  (三)又該條例雖於修正後無溯及既往適用之規定，惟依前開修正
    前後條文意旨觀之，得依重建基金條例視為金融合併法中之
    金融機構或資產管理公司以處理經營不善金融機構者，為重
    建基金，足見重建基金為處理經營不善金融機構之法律關係
    主體，中央存款保險公司僅受重建基金之委託處理有關事宜
    。是中央存款保險公司受託處理經營不善之金融機構時，無
    論賠付負債與資產之差額、承受資產或標售資產，其權利義
    務均歸屬於行政院金融重建基金，中央存款保險公司僅於受
    託處理經營不善金融機構之範圍內有訴訟之實施權。準此，
    上開規定既僅賦予中央存款保險公司於訴訟法上得以自己名
    義代重建基金起訴請求之地位，即僅係實施訴訟程序事項之
    規定，而非賦予其實體法上另一請求權基礎，是與實體法上
    之權利義務關係無涉，依程序從新之原則，即不受有關實體
    不溯及既往規定之限制（最高法院79年台上字第2219號判例
    參照）。
  (四)本件上訴人主張新埤農會經列為經營不善之金融機構，農委
    員以93年12月16日農授金字第0935070248號處分書，及同日
    農授金字第0935070247號函，停止該農會代表、理事、監事
    、及總幹事對信用部有關之職權，指定農委會農業金融局代
    行上述職權，農委會依農業金融法第36條第3 項規定，於94
    年3 月1 日以農授金字第0945070068號處分書命令新埤農會
    與南州農會合併。重建基金乃委託上訴人辦理經營不善金融
    機構之賠付及資產善後處理事宜，經上訴人與南州農會訂立
    讓與承受契約及賠付契約，辦理賠付新埤農會資產負債差額
    9600萬元予南州農會一節，為被上訴人所不爭執，並有上訴
    人與南州農會於94年3 月7 日訂立之賠付契約可稽（原審卷
    第9 至16頁），堪認屬實。而重建基金業已授與上訴人訴訟
    實施權，有訴訟實施權授權書可憑（本院卷(一)第13頁），是
    依上開規定，上訴人起訴係因重建基金依該條例規定辦理賠
    付後，在其賠付之限度內，取得損害賠償請求權，即於賠付
    範圍內，發生債權法定移轉，由重建基金取得經營不善金融
    機構對於應負賠償責任之人之損害賠償請求權。無論按修正
    前或修正後之重建基金條例，上訴人取得程序法上之訴訟實
    施權，而非賦予其實體法上之請求權基礎，該實體法上損害
    賠償請求權仍屬重建基金所有，故本件上訴人先位聲明請求
    直接受領被上訴人之給付，於法不合，而備位聲明請求由上
    訴人代為受領損害賠償給付，洵屬有據。至被上訴人抗辯基
    於法律不溯及既往原則，本件應由南州農會提起訴訟，上訴
    人不得提起本件訴訟云云，顯無足採。
七、被上訴人之本件放款有無超貸？是否明知許富順係非農會會
    員謝惠春之人頭戶而同意貸款？
  (一)上訴人主張於86年間，丁○○係新埤農會總幹事、甲○○係
    理事長、戊○○係常務監事、庚○○則擔任放款主辦。新埤
    農會貸放款業務係由甲○○、戊○○、庚○○及信用部主任
    張鳳園、徵信主辦丙○○共5 人組成授信審議委員會，審議
    新埤農會金額500 萬元以上放款案件或徵信主辦認為有必要
    之案件，而後交由丁○○批核執行。於86年5 月間，新埤農
    會受理該農會會員許富順申請貸款，並提供非會員潘清號所
    有系爭土地為擔保品，即准予貸放250 萬元。嗣於86年5 月
    30日，潘清號將系爭土地出售予謝惠春，許富順乃於86年6
    月17日，再提供相同擔保品即非會員謝惠春所有系爭土地，
    申請貸款450 萬元，並於86年7 月5 日新埤農會授信審查委
    員會同意原貸款250 萬元清償後，貸放450 萬元（即實質增
    貸200 萬元）等情，為被上訴人所不爭，堪信為真實。
  (二)依新埤農會第12屆第21次理事會之決議及86年5 月9 日第13
    屆第2 次理事會決議，農會應成立授信審查小組，就放款金
    額在500 萬元以上或徵信主辦認為必要時，皆須提送審查小
    組審查，此有新埤農會86年5 月9 日第13屆第2 次理事會議
    紀錄可稽（本院卷(一)第218 、219 頁）。系爭貸款金額雖為
    450 萬元，而未達500 萬元，惟徵信主辦丙○○於86年6 月
    19 日 擬具簽呈，其內容為：「查本會貸款戶許富順之不動
    產提供者謝惠春，為本會呆帳戶蔡李螺之媳，照理若查詢可
    對債務人之親屬進行催繳時，本會應進行催收查封，豈能再
    貸放之。況且本筆土地剛於86年5 月9 日估價，86年5 月16
    日以潘清號名下不動產貸出貳佰伍拾萬元正，今僅經過一個
    多月，此若再增加估計價值，似乎有矛盾之處，請主管斟酌
    。若認為再增估可行，職申請以審查小組估價貸放之」等語
    ，此有本院94年度金上易字第2 號被上訴人背信案件刑事卷
    附簽呈可參（該案刑事二審卷第188 頁），是系爭貸款因徵
    信主辦認為必要而交由授信審議委員會審查，依上開決議所
    示應屬有據。
  (三)查新埤農會於86年6 月27日就系爭貸款第1 次授信案件審查
    小組會議決議：該擔保土地時價每平方公尺650 元，時價總
    值382 萬6875元，擔保放款總值323 萬2237元，審查結果：
    「一本件決議以參佰萬元整貸出，設定參佰陸拾萬元整；二
    本擔保品原已於本會貸款貳佰伍拾萬元整，今准予再增貸伍
    拾萬元整」，被上訴人甲○○、戊○○、庚○○均有出席該
    次會議並於會議紀錄上簽名等情，有86年6 月27日授信審議
    委員會議紀錄可稽（本院卷(一)第122-6 頁）。而丙○○依該
    次會議紀錄製作不動產放款值調查報告表，並交丁○○批核
    ，惟丁○○卻於不動產放款值調查報告表上批示：「一比照
    洪許琴同地段時價辦理估價。二須增加一位有財產者當連
    帶保證、三向審查小組提出覆審」等情，則有該不動產放款
    值調查報告表可憑（本院卷(一)第122-16頁），是被上訴人4
    人均應知悉該供擔保土地之時價初審估價為650 至660 元甚
    明。嗣被上訴人4 人均參加86年7 月5 日之第2 次授信案件
    審查小組會議，該第2 次會議即變更第1 次會議之決議結果
    ，將該擔保土地時價變更為每平方公尺1,200 元，時價總值
    變更為706 萬5,000 元，擔保放款總值變更為492 萬7,837
    元，且決議准予貸放450 萬元（即扣除原貸款250 萬元，再
    增貸200 萬元），亦有該次會議紀錄在卷可按（本院卷(一)第
    122-11頁），則前後2 次會議對於抵押擔保品價值之認定顯
    然差異甚大。
  (四)依新埤農會放款擔保品之估價及擔保放款值核估標準，土地
    擔保放款值最高以「時價」扣除計算應計增值稅之90% 為準
    【計算公式為：〔（單位時價或公告現值×面積）－應計土
    地增值稅〕×放款率（最高為90%） ＝擔保品放款值】，時
    價高於公告現值時，以時價為準，惟時價若低於公告現值時
    ，仍以時價為準，其應計土地增值稅，應以時價減去規定地
    價（或前次移轉時之現值）之金額，按規定稅率計算之，此
    有新埤農會放款擔保品處理要點及不動產估價辦法1 份附卷
    可憑（本院卷(一)第122-9 、122-10頁）。查系爭土地於86年
    5 月30日，由謝惠春向原土地所有權人潘清號購買，購買價
    金由謝惠春先付現金30萬元，餘款其中251 萬8966元由之後
    向新埤農會貸款所得款項中抵付，另將該貸得款項中提領14
    0 萬元，轉入潘清號帳戶內以支付土地價款等情，業據證人
    謝惠春於刑事案件調查站及偵查時證述明確（刑事案件他字
    卷第110 、129 頁），並有借款人許富順於86年年6 月17日
    貸款之交易明細表在卷可按（刑事案件他字卷第85頁）。則
    謝惠春於86年5 月30日向潘清號購買上開提供擔保土地之總
    價金應為421 萬8966元左右（30萬＋251 萬8966＋140 萬＝
    421 萬8966），系爭土地面積重測前為5887.5平方公尺，有
    重測前土地登記簿謄本可參（見本院函調之民事執行卷），
    則每平方公尺為717 元（元以下4 捨5 入）。被上訴人雖抗
    辯前述貸款有提領現金50萬元，足證買賣價金至少441 萬元
    （251 萬8966＋140 萬＋50萬＝441 萬8966）云云（本院卷
    (一)第248 頁），惟證人謝惠春於調查站已明確證稱：該筆50
    萬元提領出來後，由伊自行留用，作為支付伊承包糖廠採收
    甘蔗工作所雇用工人薪水之用等語（刑事案件他字卷第110
    、129 頁），是被上訴人之抗辯不足以採。至證人謝惠春及
    其夫蔡龍秋雖證稱系爭土地或以500 多萬元、或係5 、600
    萬元購買云云（刑事案件他字卷第129 、130 頁），惟因無
    法明確說明買賣價金究係若干，且與上開所述支付金額情形
    不符，復無其他佐證以資證明，尚難採憑。
  (五)再者，兩造同意將系爭土地送請歐亞不動產估價師聯合事務
    所（下稱歐亞事務所），鑑定於86年7 月之價格（本院卷(二)
    第262 、263 頁），經認「依內政部頒布之『不動產估價技
    術規則』，一般性估價方法包括比較法、收益法、成本法。
    ……標的為農牧用地，不可重新複製取得，無法求取其重建
    成本或重置成本，亦非屬得開發或建築之不動產，故不適用
    成本法。由於農業經營因經營種類性質不同，客觀上無法正
    確求取其俱一般性的營運收入及費用，租用農牧用地作農業
    使用者之效益偏低，支出費用大於收益者亦是常態，故休耕
    者多，因此欲從收益面推算其收益價格實不可行。租用農牧
    用地供作非農業使用者，無法求取其法定用途出租或營運，
    在正常情況下所獲得之租金或收入之數額，故不適用收益法
    ，本案僅以能適切反應市場價格水準之比較法為評估方法」
    ，並蒐集、查證、選擇與勘估標的條件相同或相似之比較標
    的，經情況調整及價格日期調整後加以分析，而鑑定系爭土
    地於86年7 月之價格為409 萬6231元，此有該公司97年6 月
    27日P97040034 號函並附估價報告書可參（證物外放）。上
    開鑑定機關既為兩造所選定，且鑑定過程並無瑕疵，該鑑定
    結果應堪採信。至被上訴人或抗辯以比較法鑑定為不當，或
    抗辯未訪查鄰近地價，或抗辯鑑定結果偏低云云，未舉證證
    明上開鑑定有何違誤之處，並無足採。準此，系爭土地之時
    價為409 萬6231元，系爭土地面積為5887.5平方公尺，則每
    平方公尺為696 元（元以下4 捨5 入）。是被上訴人核估為
    每平方公尺1,200 元，確有高估情事，至為顯然。
  (六)被上訴人雖抗辯，於86年5 月間，新埤農會受理該農會會員
    許富順申請貸款250 萬元，並提供非會員潘清號所有系爭土
    地為擔保品，係由胡婉卿對上開土地進行鑑估作業，而胡婉
    卿於86年5 月9 日對系爭土地鑑估之價值（時價）為每平方
    公尺1,200 元云云，固有不動產放款值調查報告表可稽（本
    院卷(一)第122-7 頁）。惟證人胡婉卿於刑事案件證述：該調
    查報告表由伊製作，系爭土地每平方公尺為1,200 元是當時
    之市價，伊有去現場看過，伊對該土地不熟悉等語（刑事案
    件一審卷第89頁），則證人胡婉卿並未提出確實具體之鑑估
    依據，被上訴人遽認證人胡婉卿之鑑估為合理，尚有未當。
    至依上開86年5 月9 日之不動產放款值調查報告表所載（本
    院卷(一)第122-7 頁），系爭土地時價每平方公尺1,200 元，
    放款評估單價每平方公尺515 元，放款評估總價303 萬2062
    元，依放款率90% 貸放，得放款272 萬8855元等情；惟本件
    86年7 月5 日第2 次審查小組會議紀錄則記載（本院卷(一)第
    122-11頁），系爭土地時價每平方公尺1,200 元，放款評估
    單價每平方公尺930 元，評估總價547 萬5375元，依放款率
    90% 貸放，得放款492 萬7837元等情。兩者時價均以每平方
    公尺1,200 元計算，惟放款評估金額則有不同，其區別乃因
    依新埤農會放款擔保品之估價及擔保放款值核估標準，放款
    評估單價係以時價減除土地增值稅計算，業如前述（詳七(四)
    所述），而86年5 月9 日之不動產放款值調查報告表核估時
    ，因當時系爭土地所有權人潘清號於75年6 月13日因買賣取
    得所有權，當時公告現值（即前次移轉現值）為每平方公尺
    38.5元，故增值稅係以每平方公尺38.5元計算；86年7 月5
    日之第2 次審查小組會議紀錄核估時，則因謝惠春於86 年6
    月16日因買賣取得所有權，當時公告現值（即前次移轉現值
    ）為每平方公尺550 元，故增值稅係以每平方公尺550 元計
    算，此有屏東縣潮州地政事務所地價證明書、土地登記謄本
    可參（本院卷(一)第122-12至122-15頁），是兩次因增值稅不
    同，核定放款值有所不同，此部分計算應無錯誤可言，惟並
    不影響前述被上訴人逕依證人胡婉卿之鑑估單價應屬未當之
    認定。從而，被上訴人既明知系爭土地甫完成交易，並據以
    計算土地增值稅，竟未查明交易價格為何，以為認定時價之
    參考，應有未盡注意義務之疏失。
  (七)被上訴人又抗辯，新埤農會會員洪許琴於86年6 月13日，
    提供其所有之坐落屏東縣新埤鄉○○○段1-824 地號、同段
    1-1129地號土地為擔保品，向新埤農會申請貸款時，係由丙
    ○○對上開擔保品之進行鑑估作業，該土地與系爭土地屬同
    一地段土地（農地），且均坐落在寬約3公 尺之產業道路旁
    ，地理位置約略相同，而丙○○於86年6 月26日對上開土地
    鑑估之價值（時價）為每平方公尺1,200 元，是認謝惠春所
    有之系爭土地當時價值約為每平方公尺1,200 元云云，並提
    出新埤農會不動產放款值調查報告表、現場道路位置圖為據
    （本院卷(一)第122-17、122-18頁）。證人丙○○於刑事案件
    固證稱：兩者土地價值應該差不多，伊未估價原因是因申貸
    時間太短，僅相隔1 月，即增貸200 萬元，伊覺得不妥，故
    不同意等語（刑事案件一審卷第74、79 頁） ，惟其於本院
    則證稱：此兩筆土地有一段距離，兩筆土地之價值有何區別
    ，伊無法評估等語（本院卷(一)第168 頁），是證人丙○○所
    述已有不同，其於刑事案件並未進一步說明所稱「價值差不
    多」究係指時價總價抑是放款值總價，自非明確，尚難採為
    有利被上訴人之證據。再參諸上開現場道路位置圖所示，系
    爭土地與洪許琴之土地雖均面臨3 米道路，惟兩者相隔甚
    遠，且系爭土地附近尚有一大片墳場，自難僅憑系爭土地與
    洪許琴之土地均屬同一地段土地及均坐落在寬約3 公尺之
    產業道路旁，遽謂價值相同，被上訴人依此認定系爭土地之
    時價顯有未盡注意義務之處。
  (八)被上訴人再抗辯，86年6 月27日授信審議委員會議紀錄雖記
    載，謝惠春所有之上開土地價值為每平方公尺650 元，不動
    產放款值調查報告表則記載每平方公尺660 元（本院卷(一)第
    122-6 、122-16頁），惟當天召開授信審議委員會前，並未
    對謝惠春所有之系爭土地進行鑑估作業，會後亦未進行估價
    ，是上開記載之每平方公尺650 元或660 元，均屬無據；又
    系爭貸款申貸450 萬元時，丙○○雖書寫簽呈表示反對，然
    丙○○反對貸放之原因，係因實際申貸人謝惠春之婆婆蔡李
    螺積欠新埤農會15萬元信用貸款未還，謝惠春與蔡李螺有親
    屬關係，且該筆土地前1 個月方貸出250 萬元，短期內再增
    貸200 萬元，丙○○因而認為不妥，並非因謝惠春所提供擔
    保之土地價值不足而反對貸放，是第2 次覆審會議就系爭土
    地以每平方公尺1,200 元，核計貸款金額為450 萬元並無不
    合云云，固舉丙○○於上開刑事案件中之證述為證（刑事案
    件一審卷第76至79、81頁）。經查，被上訴人於本院均表示
    不知如何估價每平方公尺650 元或660 元（本院卷(一)第114
    頁），證人丙○○於刑事案件雖證稱：決議每平方公尺660
    元，係因土地移轉後增值稅扣得比較少，如何計算出該金額
    ，已經忘記等語（刑事案件一審卷第74頁），於原審亦證稱
    ：上簽呈之前沒有估價，簽呈後，主管批閱提送授信案件審
    查小組會議，所以審查之前授信案件審查小組會議成員有去
    看這塊地，伊、理事長、信用部主任、財務監事等人都有去
    看，但是伊本身沒有估價，是由授信案件審查小組會議來估
    價，第1 次授信案件審查小組會議決議增貸50萬元，該擔保
    之土地時價每平方公尺650 元是第1 次授信案件審查小組會
    議裡決議，不是伊所作，伊沒有估價等語（原審卷第73、78
    頁）；於本院證稱：伊於審查之前有去系爭土地現場看過，
    但伊本身未估價，係審查小組所估價，伊對系爭土地估價從
    每平方公尺660 元提高至1,200 元，並沒有認為不妥當，但
    伊認為系爭土地市價1,200 元應為太高，係憑直覺等語（本
    院卷(一)第163 至165 頁），是證人丙○○一再表示並未實際
    鑑估系爭土地之價值，且其對系爭土地之時價為每平方公尺
    1,200 元是否妥當亦反覆其詞，是其反對系爭土地之時價為
    每平方公尺1,200 元計算之理由非因調查時價結果，堪以認
    定。然系爭土地之時價以每平方公尺650 元或660 元估算雖
    無依據，且證人丙○○反對每平方公尺以1,200 元計算之理
    由亦非可採，亦不足以認定被上訴人不負調查系爭土地時價
    之義務，而逕以每平方公尺1,200 元計算為適當，是被上訴
    人上開抗辯亦無足採。
  (九)被上訴人另抗辯，土地之價格係約自87年後開始滑落，尤以
    農村之耕地為甚，然系爭土地於89年3 月間經新埤農會向法
    院聲請強制執行，鑑價結果尚有455 萬1038元云云，固經本
    院調閱台灣屏東地方法院（下稱屏東地院）88年度執字第13
    689 號執行卷，並有該鑑定報告書可稽（原審卷第132 至13
    8 頁）。惟該鑑定報告之鑑定人新南證稱：伊鑑定系爭土
    地於89年3 月之價值，每平方公尺為773 元，伊無法判斷85
    年至89年間價值差異變化，亦無法核定86年之價格等語（本
    院卷(一)第169 、170 頁），是尚難以上開鑑定結果而認系爭
    土地之價值應高於455 萬1038元，被上訴人之抗辯核無足取
    。另潘春德抗辯依前揭歐亞事務所鑑定報告顯示，系爭土地
    估價86年7 月31日評估總價為409 萬6231元、93年12月17日
    評估總價為266 萬8575元、97年3 、4 月評估總價為266 萬
    8575元，該土地價值係隨時間遞減，系爭土地於89年3 月14
    日民事執行處之鑑定價值既為455 萬1038元，故86年7 月應
    會超過455 萬1038元云云。惟因本件並未委託歐亞事務所鑑
    定系爭土地於89年3 月之價值，且上開鑑定人新南亦表示
    無法評估86年之價值，是自無從將兩份鑑定報告加以比較，
    是潘春德所辯乃屬臆測之詞，不足為採。
  (十)被上訴人復抗辯，新埤農會86年7 月5 日第2 次授信案件審
    查小組會議審查結果有要求借款人增加1 位保證人，是系爭
    貸款尚有楊福源擔任連帶保證人，保證人當時其為未設定負
    擔之新埤鄉○○○段418 、419-168 、419-171 地號土地所
    有權人，且全年農業收入40萬元、生活費10萬元，縱令謝惠
    春所有系爭土地價值不足其借款金額，以楊福源之上開土地
    亦足以補足之云云。然查，系爭貸款依第2 次授信案件審查
    小組會議決議結果，雖有要求保證人須有2 分地以上之不動
    產，且該不動產上無抵押權之設定（本院卷(一)第122- 11 頁
    ），而系爭貸款由楊福源為保證人，其亦具坐落屏東縣新埤
    鄉○○○段418 、419 之168 、419 之171 地號土地之所有
    權，且保證當時上開3 筆土地均未設定抵押，總計面積2,36
    7 平方公尺等情，有南州農會94年5 月13日屏南農新信字第
    9400083 號函並附借據1 份、放款信用調查報告表2 份及土
    地謄本1 份足佐（刑事案件一審卷第104 至117 頁）。惟此
    僅係要求保證人於「貸放款時」之信用財產能力而已，並無
    法擔保保證人於系爭貸款「清償時」之清償能力，故保證人
    楊福源雖有上開3 筆土地，且於貸款當時均未設定抵押，然
    上開3 筆土地並未設定抵押予新埤農會，且於貸款之後，保
    證人楊福源對上開3 筆土地仍可自由買賣或為其他處分，是
    尚難因此而認系爭土地即可無需依時價核定放款金額，是自
    不得採為有利被上訴人之證據。
  (十一)據上，系爭土地之買賣價金為421 萬8966元左右，時價鑑定
    後應為409 萬6231元，被上訴人知悉系爭土地甫成交，竟未
    要求提供該土地之買賣契約，亦未確實查估系爭土地之時價
    ，遽而貸與450 萬元，即有超額貸款情事，應可確定。
  (十二)至上訴人主張被上訴人知悉謝惠春以許富順為貸款人頭，向
    新埤農會貸款，被上訴人核貸亦有不當云云。按「85年1 月
    10日修正之農會信用部業務管理辦法第10條第1 項前段規定
    ：農會信用部不得對非會員辦理放款。然此係限制借款人之
    資格，必須具有農會會員身分，並未限制擔保物提供人必須
    為會員。至於非農會會員利用農會會員貸款，以迴避前開第
    10條第1 項之限制，在該會員同意配合辦理下，尚難遽以認
    定違反上開規定，其經辦人員如事先知情，是否構成背信之
    刑事責任，應不以違反上開辦法第10條第1 項規定為主要考
    量因素，而宜審究其有無徵信不實致農會遭受損失之直接因
    果關係為斷」，此有財政部金融局89年7 月4 日台融局(三)第
    89213676號函釋可參。查，許富順固於刑事案件中證稱：伊
    與謝惠春為朋友，因謝惠春非農會會員，拜託伊向農會借錢
    ，貸得款項均交給謝惠春，伊僅為人頭，伊未告訴農會非伊
    所借等語（刑事案件一審卷第86、87頁），丁○○於刑事案
    件中亦供稱：因貸款戶之土地已經賣予謝惠春，其無農會會
    員資格，土地提供人需用資金不同，所以才貸那麼多，實際
    借款人為何人伊不清楚等語（刑事案件一審卷第142 、143
    頁），惟本件借款人既為許富順，而非謝惠春，此有借據可
    稽（原審卷第235 頁），則因農會信用部之主管機關財政部
    金融局已有上開函釋，尚難認被上訴人對此有何注意義務。
    從而上訴人主張被上訴人知悉謝惠春以許富順為貸款人頭，
    被上訴人核貸有所不當一節，尚不足採。
八、被上訴人有無故意、過失不法情事，或可歸責事由？上訴人
    是否與有過失？潘春德時效抗辯是否可採？
  (一)按「農會總幹事秉承理事會決議執行任務，向理事會負責」
    、「農會總幹事之職責如左：一執行理事會之決議。二聘僱
    與解聘、僱所屬員工。三指揮監督所屬職員推行會務與業務
    。四訓練、考核、獎懲所屬員工。五提報理事會審議之事項
    。六其他依職責應辦事項」，農會法第31條、農會法施行細
    則第27條（系爭貸款時為第30條）定有明文。又依新埤農會
    86 年5月9 日第13屆第2 次理事會議紀錄所示（本院卷(一)第
    218 、219 頁），新埤農會應成立授信審查小組，就放款金
    額在新台幣500 萬元以上或徵信主辦認為有必要者，皆須提
    交授信審查小組審查通過後，方得放款。該審查小組應由理
    事長、常務監事、信用部主任、徵信主辦及放款主辦等5 人
    組成。則核該授信審查小組成立之本旨，無非係為避免高額
    之放款案件其承辦人員及核准人員或有疏失或違法放貸等情
    ，期能加強放款業務之管控，所為之特別內控機制。授信審
    查小組為達確實監督之功能，俾以決議體制之方式，由選定
    之各成員間獨立行使職權，為農會放款案作成審查決議。如
    核貸案經授信審查小組審查不通過者，依據理事會設置授信
    審查小組之本旨，該案即不應予以核貸。故該授信審查小組
    所任職責，應屬新埤農會理事會所授權，為監控申貸案件審
    核之應行程序之一。
  (二)本件丁○○擔任新埤農會總幹事，甲○○擔任理事長，戊○
    ○擔任常務監事，庚○○擔任放款主辦，為兩造所不爭，依
    上開說明，甲○○、戊○○、庚○○為審查小組成員，應本
    於上開職權獨立行使職務，而丁○○則有執行審查小組決議
    之義務。是被上訴人均應為受委任處理事務之人甚明，甲○
    ○、庚○○、潘春德抗辯，系爭貸款係丁○○主導，其等並
    無決定權云云，不足採取。又甲○○、潘春德雖抗辯其為無
    償受任，不負善良管理人之注意義務云云，惟甲○○有領取
    出席費，為其自承在卷（本院卷(一)第182 頁），且丁○○陳
    稱：甲○○、戊○○均有領取出席費，也包括車馬費，若農
    會有盈餘會有盈餘分配，全體理監事均有領取此分配等語（
    本院卷(一)第240 頁），足認甲○○、潘春德均有領取報酬，
    應屬有償委任甚明，另丁○○、庚○○亦均領有新埤農會薪
    資，為其所不爭執，是被上訴人均為有償委任，自應負有善
    良管理人之注意義務，應堪認定。
  (三)又按因故意或過失，不法侵害他人之權利者，負損害賠償責
    任；數人共同不法侵害他人之權利者，連帶負損害賠償責任
    ，民法第184 條第1 項前段、第185 條第1 項前段分別定有
    明文。經查，本件新埤農會86年7 月5 日第2 次授信案件審
    查小組會議，理事長甲○○、常務監事潘春德、放款主辦庚
    ○○均有出席，對供抵押擔保之系爭土地應注意作確實之徵
    信、勘估、審核，以避免貸款金額無足夠之擔保，將來無法
    收回，而生損害農會之結果，而丁○○為新埤農會總幹事，
    應注意依前揭新埤農會86年5 月9 日第13屆第2 次理事會議
    所示，將系爭貸款全權交由審查小組獨立決定，惟理事長甲
    ○○、常務監事潘春德、放款主辦庚○○竟未盡審查義務，
    總幹事丁○○並主導貸款金額，此為被上訴人所不爭（本院
    卷(二)第414 、493 頁），均未確實調查系爭土地時價，而估
    價為每平方公尺1,200 元，顯有未盡注意義務之過失，且因
    過失超貸致造成超貸部分迄今無法受償之損害（詳後述九(三)
    ），則過失與損害間應有相當因果關係。至被上訴人以系爭
    貸款繳息至88年6 月份後，被上訴人旋即指示承辦人員依法
    對債務人強制執行，實已極盡其注意之能事云云，惟此乃事
    後債務人債務不履行時，被上訴人職務上應盡之責任，自無
    從認渠等未依時價貸放款項即無過失。準此，上訴人主張被
    上訴人應依共同侵權行為之法律關係賠償新埤農會之損害，
    自屬有據。
  (四)被上訴人雖抗辯，系爭貸款之保證人楊福源將財產移轉，農
    會未訴請撤銷詐害債權之行為，而任意撤回對楊福源強制執
    行之聲請，所為有重大過失，故主張過失相抵云云。惟按債
    務人所為之無償行為，有害及債權者，債權人得聲請法院撤
    銷之；債務人所為之有償行為，於行為時明知有損害於債權
    人之權利者，以受益人於受益時亦知其情事者為限，債權人
    得聲請法院撤銷之，為民法第244 條第1 、2 項所明文，被
    上訴人既未舉證證明楊福源移轉其財產，是否為無償，或係
    有償並為受益人所明知，難認新埤農會或南州農會未訴請撤
    銷詐害債權之行為，而撤回對楊福源強制執行之聲請，即有
    過失，是被上訴人抗辯過失相抵云云，洵無足取。
  (五)至潘春德抗辯，上訴人於92年5 月12日即發現本件超貸案，
    本院刑事庭於95年7 月11日審理時，將上訴人移送函文提示
    被上訴人，則上訴人遲至94年9 月14日始提起本件訴訟，已
    逾2 年之時效期間云云。而上訴人則以被上訴人此項主張，
    係於第二審法院提出新攻擊防禦方法，依民事訴訟法第447
    條第3 項規定，第二審法院應予駁回等語。按民事訴訟法44
    7 條規定：「當事人不得提出新攻擊或防禦方法。但有下列
    情形之一者，不在此限：一因第一審法院違背法令致未能提
    出者。二事實發生於第一審法院言詞辯論終結後者。三對於
    在第一審已提出之攻擊或防禦方法為補充者。四事實於法院
    已顯著或為其職務上所已知或應依職權調查證據者。五其他
    非可歸責於當事人之事由，致未能於第一審提出者。六如不
    許其提出顯失公平者。前項但書各款事由，當事人應釋明之
    。違反前二項之規定者，第二審法院應駁回之。」經查，上
    訴人於原審起訴時即已主張侵權行為之法律關係（原審卷第
    5 頁），起訴狀繕本並於94年11月10日送達潘春德，有送達
    證書可憑（原審卷第45頁），惟潘春德迄至本院準備程序終
    結後，於98年3 月11日始具狀為時效抗辯，有民事答辯(五)狀
    可按（本院卷(二)第469 頁），其間歷時3 年4 月，而潘春德
    未能釋明有何非可歸責於己之事由，而無法於此期間為時效
    抗辯之主張，徒以如不准其提出系爭主張，顯失公平云云，
    即非可採。是本院認潘春德於本院準備程序終結後始提出時
    效抗辯，並無上開規定但書所列各款之情形，依同條第3 項
    規定，此項新攻擊或防禦方法，應予駁回，本院自毋庸予以
    審究。
九、上訴人請求之損害賠償金額應為何？
  (一)經查，上訴人受重建基金之委託，就新埤農會信用部缺口之
    賠付事宜，與南州農會於94年3 月7 日共同簽訂賠付契約，
    經議價程序後，南州農會同意接受重建基金給付9600萬元，
    由上訴人受重建基金委託予以賠付等情，有賠付契約、南州
    農會95年3 月29日屏南農計字第95000959號函在卷可稽（原
    審卷第9 至16、80頁），又重建基金於賠付範圍內，依重建
    基金條例之規定，承受經營不善之金融機構對應負賠償責任
    之人之損害賠償請求權，並由上訴人代重建基金實施訴訟，
    有行政院金融監督管理委員會93年10月4 日金管銀（三）字
    第0938011675號函可憑（原審卷第21至23頁），此乃法定債
    權移轉之效力。而第三人依民法第312 條承受債權人權利後
    ，依同法第313 條準用同法第297 條規定，須通知債務人，
    對債務人始生效力。本件上訴人受重建基金委託，對被上訴
    人起訴主張受讓系爭損害賠償請求權，已足使被上訴人知悉
    債權移轉之事實，當可認為兼有通知之效力。準此，上訴人
    主張被上訴人違背職務行為致南州農會受損害，依重建基金
    條例規定，以自己之名義，代重建基金對被上訴人提起民事
    損害賠償訴訟，自屬有據。
  (二)按關於侵權行為賠償損害之請求，以受有實際損害為要件；
    損害賠償之範圍，應以被害人實際所受損害為衡（最高法院
    19年上字第2316號判例參照）。查，被上訴人雖無法精準核
    估系爭土地之時價，惟計算損害賠償仍應依系爭土地之鑑定
    時價定之，始符公允。而兩造既已同意系爭土地之時價由歐
    亞事務所鑑定，於86年7 月之價值為409 萬6231元，每平方
    公尺為696 元，業如前述（詳七(五)所述），自堪採取。又兩
    造同意計算放款值依新埤農會核貸公式（本院卷(二)第392 、
    122-6頁），則計算式應為：
  1.A（單位時價）：每平方公尺696元。
  2.B（原規定地價或上次移轉現值）：每平方公尺550元。
  3.C（C＝A/B）：C＝696÷550＝1.3。
  4.D （每平方公尺增值稅）：C>1 時，以（A －B） ×0.4 計
    算，即（696 －550） ×0.4 ＝58.4。
  5.E（估價單價）：E＝A－D，即696－58.4＝637.6。
  6.評估總價＝評估單價×面積，即637.6×5887.5＝375萬3870
    。
  7.擔保放款總值＝評估總價×放款率，即375 萬3870×90% ＝
    337萬8483。
  (三)由上可知，系爭貸款金額應為337 萬8483元始為合理，被上
    訴人竟核貸450 萬元，已逾新埤農會所定放款標準，超過部
    分即112 萬1517元，應屬超額貸款。又系爭貸款截至97年11
    月24日，尚欠本金449 萬0479元、利息436 萬4930元、違約
    金87萬5656元，此有南州農會97年11月25日屏南鄉農信字第
    97003576號函可憑（本院卷(二)第403 頁）。且借款人許富順
    、連帶保證人謝惠春、楊福源雖尚有其他財產，有卷附稅務
    電子閘門財產所得調件明細表足參（本院卷(二)證物袋），惟
    經新埤農會、南州農會先後聲請法院對許富順、謝惠春、楊
    福源之財產強制執行，除許富順曾執行扣薪9,349 元交付南
    州農會，有屏東縣新埤鄉公所97年12月1 日新鄉清潔字第09
    70008713號函可佐（本院卷(二)第405 頁），此部分扣抵未超
    貸部分尚且不足，其餘債務人均執行無效果，而核發債權憑
    證，亦經本院調取屏東地院95年度執字第23552 號、96年度
    執字第17171 號、18146 號執行卷核閱明確，堪認渠等之財
    產無人應買，無從取償。至依上開稅務電子閘門財產所得調
    件明細表所載，許富順所有1981年份3WA-5752號裕隆牌汽車
    1 輛；謝惠春所有坐落於屏東縣新園鄉○○段526 、537 、
    539 地號，面積各為1.75平方公尺、1.13平方公尺、5.7 平
    方公尺、現值各為1 萬5575元、1 萬0057元、12萬7110元；
    楊福源所有坐落於屏東縣新埤鄉○○路23號房屋，現值2 萬
    1100元，雖未經強制執行，惟上開財產總值不高，尚不足以
    清償貸款利息及未超貸部分之本金，是扣除後，超貸部分仍
    無法受償。準此，新埤農會或南州農會就系爭貸款超額貸款
    部分，迄今未受清償而受有損害無訛。
  (四)上訴人雖主張，系爭貸款於86年7 月12日放款後，僅繳納數
    期利息後即未再清償，其中307 萬8 千元已轉銷呆帳，列入
    催收科目之餘額為166 萬6794元，扣除擔保品評估金額為15
    5 萬0699元，則應受有319 萬4125元之損害（307 萬8000＋
    166 萬0000－000 萬0699＝319 萬4125）云云。查鑑定人即
    建興聯合會計師事務所之會計師己○○到庭陳稱：上開催收
    科目餘額166 萬6794元，係放款未轉銷呆帳之金額142 萬20
    00元（即450 萬－307 萬8000），加計利息24萬4794元，共
    166 萬6794元；又擔保品評估金額155 萬0699元，則係擔保
    品經法院拍賣未拍定，以93年3 月8 日法院特拍金額之8 折
    評定金額等語（本院卷(二)第340 、341 、392 頁），基此，
    上訴人請求之金額乃係轉銷呆帳之307 萬8000元，加計催收
    本息部分166 萬6794元，並扣除擔保品評估金額155 萬0699
    元。依此計算，無異將系爭貸款全部本息扣除擔保品價值而
    認定其損害，惟被上訴人之過失責任僅在於「超出應放款額
    度部分」，是新埤農會或南州農會對於被上訴人僅得請求超
    額部分致無法回收部分為限，至未超額部分，被上訴人既係
    依規定貸款，並無過失責任，自無需負賠償責任。且上訴人
    主張扣除擔保品評估金額155 萬0699元，亦與兩造合意鑑定
    金額不符，是上訴人上開主張即無足採。
  (五)至被上訴人抗辯上訴人之損失僅有11萬6125元云云，惟鑑定
    人己○○陳稱：11萬6125元係上開放款未轉銷呆帳之金額14
    2 萬2000元（即450 萬－307 萬8000），加計利息24萬4794
    元，共166 萬6794元，扣除擔保品評估金額155 萬0699元，
    即為11萬6125元；因轉銷呆帳部分新埤農會自認有此損失而
    轉銷，伊則審查未轉銷呆帳部分評估有無其他收不回來之損
    失，最後發現尚需補提呆帳11萬6125元，伊並作成報告出具
    予上訴人為參考等語（本院卷(二)第341 頁），職此觀之，鑑
    定人之鑑定報告所列「評估可能遭受損失」雖記載為11萬61
    25元（原審卷第30、31頁），惟此金額係由催收科目之餘額
    166 萬6794元，扣除擔保品評估金額為155 萬0699元後所得
    之金額（166 萬0000－000 萬0699＝11萬6125），鑑定人認
    為此金額應補提呆帳，至於已轉銷呆帳之307 萬8000元部分
    ，鑑定人則未審查，尚難謂已轉銷呆帳部分非屬評估回收無
    望之金額。且兩造對於會計師評估回收無望金額為319 萬41
    25元（307 萬8000＋166 萬0000－000 萬0669＝319 萬4125
    元）一節，均不爭執（本院卷(二)第392 頁），堪認南州農會
    就系爭貸款回收無望金額為319 萬4125元。再依重建基金條
    例第10條規定，重建基金賠付範圍包括負債超過資產之差額
    ，自應包括系爭貸款回收無望之全部金額在內，並參之重建
    基金賠付予南州農會之總金額包括本件為9600萬元，業有上
    開南州農會95年3 月29日屏南農計字第95000959號函敘明在
    卷（原審卷第80頁），顯見上訴人就系爭貸款賠付金額並非
    僅有11萬6125元，至為明甚。據此，自難認上訴人賠付範圍
    不含本件請求權在內，被上訴人上開抗辯亦無可採。
  (六)被上訴人又抗辯，系爭貸款已繳納利息100 萬1592元，應予
    扣除云云。然被上訴人應負侵權行為損害賠償責任，係因未
    詳實核貸，而有超額貸款情事，致生無法回收之損害；惟系
    爭貸款（包括超貸部分）既係基於契約當事人之合意而訂立
    ，仍屬有效，是南州農會收取利息係基於契約之約定，應屬
    有據，並非基於被上訴人之侵權行為，自無返還之義務。是
    本件侵權行為損害賠償責任與收取利息無涉，並非出於同一
    原因，無損益相抵可言，被上訴人請求扣除云云，委無可採
    。
  (七)綜上，上訴人本於侵權行為之法律關係，請求被上訴人連帶
    給付超額貸款，致無法回收之損害，共計112 萬1517元本息
    ，應屬可採，逾此部分之請求，則無所據，自難准許。
十、上訴人請求被上訴人連帶給付，前開應准許部分，上訴人依
    民法第184 條、第185 條之規定請求，既有理由，則其另依
    民法第544 條、第227 條、農會信用部業務管理辦法第26條
    、農會法第32條第1 、2 項、農會人事管理辦法第48條之規
    定，為選擇合併請求，自無再斟酌之餘地。至前開不應准許
    部分，因上訴人並無此部分損害存在，是其依上開規定請求
    ，洵無可採。
十一、綜上所述，上訴人先位聲明請求被上訴人應連帶給付上訴人
    319 萬4125元，及自起訴狀繕本送達最後一位被上訴人之翌
    日起至清償日止，按年息5%計算之利息，洵屬無據，應予駁
    回。而其備位聲明本於侵權行為之法律關係，請求被上訴人
    連帶給付重建基金112 萬1517元，及自起訴狀繕本送達最後
    一位被上訴人翌日即94年11月16日起至清償日止，按年息5%
    計算之利息，並由上訴人代為受領部分，為有理由，應予准
    許，逾此金額所為之請求，為無理由，應予駁回。又上訴人
    勝訴部分，其訴訟標的金額未滿150 萬元，本院判決後即為
    確定，並無為准、免假執行宣告之必要。至於上訴人敗訴部
    分，其假執行之聲請失所附麗，應併予駁回。原審就上開應
    准許部分，為上訴人敗訴之判決（原判決漏未諭知駁回其假
    執行之聲請），尚有未合，上訴意旨求予廢棄改判，為有理
    由，爰由本院予以廢棄改判如主文第2 項所示。至於上訴人
    之請求不應准許部分，原判決為上訴人敗訴之判決（原判決
    漏未諭知駁回其假執行之聲請），經核於法並無不合，上訴
    意旨求予廢棄改判，為無理由，應駁回其上訴。本件事證明
    確，兩造其餘之攻擊防禦方法及舉證，核與判決結果不生影
    響，爰無贅述之必要，併此敘明。
據上論結：本件上訴為一部有理由，一部無理由，依民事訴訟法
第450 條、第449 條第1 項、第79條、第85條第2 項，判決如主
文。
中    華    民    國    98    年    5     月    13    日
                            民事第五庭
                                審判長法官  蔡明宛
                                法      官  曾錦昌
                                法      官  魏式璧
以上正本證明與原本無異。
被上訴人不得上訴。
上訴人如對本判決上訴，須於判決送達後20日內向本院提出上訴
狀，其未表明上訴理由者，應於上訴後20日內向本院提出上訴理
由書（均須按他造當事人之人數附繕本）。上訴時應提出委任律
師或具有律師資格之人之委任狀，並依附註條文規定辦理。
中    華    民    國    98    年    5     月    13    日
                                  書  記  官  林明威
附註：
民事訴訟法第466 條之1 ：對於第2審判決上訴，上訴人應委任
律師為訴訟代理人，但上訴人或其法定代理人具有律師資格者，
不在此限。
上訴人之配偶、三親等內之血親、二親等內之姻親，或上訴人為
法人、中央或地方機關時，其所屬專任人員具有律師資格並經法
院認適當者，亦得為第三審訴訟代理人。第1 項但書及第2 項情
形，應於提起上訴或委任時釋明之。


司法院資訊處製作；財團法人民間司法改革基金會備份。
